臺灣臺南地方法院新市簡易庭民事判決
110年度新簡字第122號
原      告  京城商業銀行股份有限公司

法定代理人  戴誠志  


訴訟代理人  方名亮  
            周子幼  
被      告  財政部國有財產署南區分署臺南辦事處即王丁賀之
            遺產管理人

法定代理人  黃莉莉  
訴訟代理人  黃耀光  
複  代理人  王文文  
被      告  陳家泓即陳木村

上列當事人間請求確認債權存在事件，經本院新市簡易庭於民國
110年5月13日言詞辯論終結，判決如下：
    主      文
一、確認王丁賀就原為被告陳家泓所有之臺南市善化區善駕段49
    3、494、495、496、497、498、499、500、501、502、545
    、546、547地號土地，登記日期民國78年2月4日之抵押權及
    所擔保債權總金額新臺幣40萬元之債權，於臺灣臺南地方法
    院99年度司執字第44080號強制執行事件拍定前存在。
二、訴訟費用由被告負擔。
    事實及理由
一、按確認法律關係之訴，非原告有即受確認判決之法律上利益
    者，不得提起之，民事訴訟法第247條第1項前段定有明文。
    所謂即受確認判決之法律上利益，是指因法律關係之存否不
    明確，原告主觀上認其在法律上之地位有不安之狀態存在，
    且此種不安之狀態，能以確認判決將之除去者而言。次按確
    認法律關係成立或不成立之訴，固以確認現在之法律關係為
    限，但過去不成立之法律關係，延至目前仍繼續不存在時，
    仍不失為現在之法律關係。如對於該法律關係存在與否，有
    即受確認判決之法律上利益者，自非不得對之提起確認之訴
    （最高法院98年度台上字第32號民事判決意旨參照）。查本
    件原告主張訴外人王丁賀與被告陳家泓間，就被告陳家泓原
    本所有坐落臺南市善化區善駕段493、494、495、496、497
    、498、499、500、501、502、545、546、547地號土地（下
    簡稱系爭土地）於民國78年2月4日所設定之抵押權（下稱系
    爭抵押權）及所擔保債權總金額新臺幣（下同）40萬元之債
    權（下稱系爭債權），於本院99年度司執字第44080號強制
    執行事件（下稱系爭強制執行事件）拍定前存在，是因系爭
    強制執行事件就系爭土地拍定款分配40萬元予被告財政部國
    有財產署南區分署臺南辦事處（下稱被告國有財產署）即王
    丁賀之遺產管理人，並以本院100年度存字第924號提存(下
    稱系爭提存事件)，而原告為被告國有財產署即王丁賀之遺
    產管理人之債權人，於聲請強制執行扣押上開提存物時，因
    被告國有財產署即王丁賀之遺產管理人未能提出系爭抵押權
    擔保之系爭債權證明文件，致原告無從續行強制執行以獲償
    。是被告國有財產署即王丁賀之遺產管理人就系爭土地所設
    定之系爭抵押權雖因強制執行拍定後予以塗銷，致系爭抵押
    權成為過去之法律關係，惟原告既聲請對被告國有財產署即
    王丁賀之遺產管理人，因系爭抵押權受分配之提存款強制執
    行，則被告國有財產署即王丁賀之遺產管理人對被告陳家泓
    是否仍有系爭債權存在，即屬延續至現在尚存爭議之法律關
    係，且將影響原告得否就前述提存款取償，而此不安之狀態
    ，能以確認判決將之除去，根據以上說明，應認原告仍有提
    起本件確認之訴之法律上利益，合先敘明。
二、原告起訴主張：　
　㈠王丁賀積欠原告312萬209元及其利息、違約金等未清償，王
    丁賀已於93年6月9日死亡，其繼承人皆拋棄繼承，爰經本院
    以99年度司財管字第180號民事裁定選任國有財產署為王丁
    賀之遺產管理人。而被告陳家泓原本所有系爭土地設定系爭
    抵押權予王丁賀，作為系爭債權之擔保，嗣後系爭土地經系
    爭強制執行事件拍賣，拍定款中之40萬元分配予被告國有財
    產署即王丁賀之遺產管理人，並以系爭提存事件提存40萬元
    （下稱系爭提存物），原告遂聲請強制執行系爭提存物，經
    本院以107年司執慎字第99511號強制執行事件受理後准予扣
    押，惟須符合領取系爭提存物之條件，始可收取或支付轉給
    ，然被告國有財產署即王丁賀之遺產管理人迄未提出債權證
    明文件，原告因而未能提出被告國有財產署即王丁賀之遺產
    管理人已符合領取系爭提存物條件之證明文件，致無法續行
    強制執行之換價程序 。
  ㈡然本件被告陳家泓前已就系爭抵押權提請確認抵押權不存在
    之訴，經本院109年度南簡字第1201號民事判決（下稱系爭
    前案判決）駁回原告之訴，得心證之理由略謂：「原告（即
    本件被告陳家泓）並未提出任何證據證明其有清償王丁賀系
    爭抵押債權之事實，其上揭主張自難採信」、「辦理抵押權
    設定登記需有抵押人之相關證件、印鑑資料，倘原告（即本
    件被告陳家泓）無交付相關資料予王丁賀，衡情王丁賀將無
    法向地政機關申請抵押權設定登記，且原告（即本件被告陳
    家泓）於系爭強制執行事件程序中從未對王丁賀之抵押債權
    向本院聲明異議，卻遲於系爭土地經法院拍定9年後，始為
    上開主張，於常情不合，其上揭主張自難採信，自仍應認系
    爭抵押債權於本院為上揭提存前仍存在」，顯見系爭抵押權
    及系爭債權於系爭強制執行事件拍定前存在。
　㈢而原告並非系爭抵押權設定之當事人，無從代為提出債權證
    明文件，致原告迄未能依強制執行程序受償，又王丁賀對被
    告陳家泓有無系爭抵押權及系爭債權存在，將影響原告得否
    就系爭提存物取償，而此不安之狀態得以本件確定判決除去
    ，爰提起本件確認之訴等語。並聲明：如主文第一項所示。
三、被告則抗辯以：
　㈠被告國有財產署即王丁賀之遺產管理人部分：我們對於原告
    的主張認諾。
　㈡被告陳家泓部分：我欠王丁賀的錢已經還完了，王丁賀的後
    代有跟我要錢，後來在柳營簡易庭就撤回，系爭前案判決我
    認為不公平，但我也沒辦法，該案我沒有上訴等語，並聲明
    ：原告之訴駁回。　　　　　　
四、得心證之理由：　　　　　　
　㈠就原告所主張王丁賀積欠其312萬209元及其利息、違約金等
    未清償，而王丁賀於系爭強制執行事件，因系爭抵押權以及
    債權受到分配，取得若能提出債權證明文件，即可領取系爭
    提存物之權利，惟因被告國有財產署即王丁賀之遺產管理人
    迄未能提出，是系爭提存物迄今仍未能領取等情，有原告所
    提出本院93年10月5日南院慶92執迅字第7465號債權憑證及
    強制執行金額計算書分配表、分配結果彙總表、債權計算書
    、本院99年度司財管字第180號裁定、本院100年度存字第09
    24號提存書、本院100年5月10日南院龍99司執廉字第44080
    號函暨檢附之強制執行金額計算書分配表、分配結果彙總表
    、本院107年11月6日南院武107司執慎字第99511號執行命令
    、本院提存所107年11月12日（100）存字第924號函、本院1
    07年11月26日南院武99司執廉字第44080號函影本各1份（本
    院卷第23至49頁）在卷可查，且為被告所無爭執，是此部分
    事實，自能先予認定。
　㈡按當事人主張有利於己之事實者，就其事實有舉證責任，民
    事訴訟法第277條本文定有明文。又原告就其所主張發生原
    因之事實，固有舉證之責任，若被告自認此項事實而主張該
    債權已因清償、抵銷或其他原因而消滅，則此清償、抵銷或
    其他原因之事實，應由被告負舉證之責任。本件兩造對於系
    爭抵押權以及債權均曾有效存在並無爭執，有爭議者僅為被
    告陳家泓是否已於系爭強制執行事件拍定系爭土地前清償系
    爭債權完畢，從而，依據前述舉證責任之分配，即應由被告
    陳家泓就此對己有利之待證事實負擔舉證責任。
　㈢經本院依職權調閱系爭前案判決卷宗，被告陳家泓於109年11
    月10日言詞辯論期日時表示：「（法官問：原告何時曾向王
    丁賀清償？）時間太久，我忘記了，我只記得他有跟我要錢
    。我沒有拿收據。」（109年度南簡字第1201號卷第20頁反
    面），顯見系爭債權究於何時清償、如何清償均屬不明。又
    被告陳家泓雖於本件訴訟中提出本院柳營簡易庭109年7月6
    日南院武民讓100年度營簡調字第148號函文1份（本院卷第8
    9頁），主張王丁賀之後代本來有向其要求清償系爭債權，
    後來就主動撤回一情，然而，前述函文之內容為「聲請人於
    100年8月17日撤回，本案於100年9月5日歸檔，於101年9月5
    日保存期限到期，本院已依法辦理銷燬」，顯然也無法證明
    被告陳家泓前述所主張之事項。　
　㈣再者，系爭債權之金額高達40萬元，且有辦理系爭抵押權登
    記，倘若被告陳家泓於系爭強制執行事件拍定系爭土地前即
    已清償完畢，衡之於常情，被告陳家泓應向王丁賀要求簽具
    清償證明以及塗銷系爭抵押權，或是在系爭強制執行事件中
    以債務人之身分對於系爭抵押權以及債權受分配一節提出異
    議，然而，被告陳家泓卻於系爭強制執行事件終結前對於系
    爭抵押權以及債權未有任何意見，迄於109年間始提出系爭
    前案訴訟，實非合理。
　㈤從而，被告陳家泓未能就其已向王丁賀清償系爭債權完畢此
    待證事實盡其舉證責任，自應為被告陳家泓不利之認定，系
    爭債權既未獲清償，則其與系爭抵押權於系爭強制執行事件
    拍定系爭土地前自仍存在。　
五、綜上所述，原告請求確認王丁賀就原為被告陳家泓所有之系
    爭土地所設定之系爭抵押權及債權，於系爭強制執行事件拍
    定前存在為有理由，應予准許。
六、本件事證已臻明確，兩造其餘攻擊、防禦方法及所提證據，
    經審酌後認均與判決結果不生影響，自無逐一論敘之必要，
    附此敘明。
七、本件雖是就民事訴訟法第427條第1項規定適用簡易程序所為
    被告敗訴之判決，惟其性質非命被告為財產上之給付，自不
    宜宣告假執行，併此敘明。 　　
八、訴訟費用負擔之依據：民事訴訟法第78條、第85條第1項。
    　
中華民國110年5月27日
　　              新市簡易庭  法  官    廖建瑋
　　　　　　　　　
以上正本係照原本作成。
如不服本判決，應於送達後20日內，向本院提出上訴狀並表明上
訴理由（須附繕本），如於本判決宣示後送達前提起上訴者，應
於判決送達後20日內補提上訴理由書（須附繕本）。
中　　華　　民　　國　　110 　年　   5 　月　　 27　　日
                              書記官  鄭梅君